最高法院民事判決　　　　　　九十六年度台上字第一七二三號
上　訴　人　乙○○
訴訟代理人　徐偉律師
被 上訴 人　甲○○
訴訟代理人　高進發律師
上列當事人間請求返還價金事件，上訴人對於中華民國九十六年
三月六日台灣高等法院第二審判決（九十五年度上字第七○八號
），提起上訴，本院判決如下：
    主  文
原判決除假執行部分外廢棄，發回台灣高等法院。
    理  由
本件被上訴人主張：伊於民國八十八年一月二十七日，在多明尼
加國（下稱多國）與上訴人簽訂買賣合約書（下稱系爭合約），
以美金十萬元向上訴人購買其夫陳天送前向訴外人其陽機械股份
有限公司（下稱其陽公司）購買之保鮮膜製造機，及複捲機、水
管製造機、捲管機暨其相關配件（下稱系爭機器）。因該機器運
抵多國已多年，雙方乃約明上訴人負有負擔費用，委請在台之其
陽公司派員至多國進行安裝、維修、試車，及（完成）驗收等義
務（下稱安裝等義務）。詎上訴人將系爭機器送至伊在多國之廠
房後，伊除發現該機器存有上訴人應負擔保責任之瑕疵外，上訴
人亦拒不履行安裝等義務。迭經伊催告履行，均未獲置理，顯見
上訴人有給付遲延及不完全給付之情事。為此以起訴狀繕本之送
達為解除系爭合約之意思表示，依民法第二百五十九條（第二款
）之規定，求為命上訴人給付（返還）美金十萬元，及自訴狀繕
本送達翌日起加付法定遲延利息之判決。
上訴人則以：伊夫陳天送因病，須返台休養，伊在多國與被上訴
人簽訂系爭合約，將包括陳天送前向其陽公司購買之保鮮膜製造
機等在內，價值約二十萬元美金之系爭全新機器，以美金十萬元
之低價，轉賣予被上訴人時，即言明不負安裝等義務，相關安裝
及費用，請其逕洽其陽公司處理。伊至遲已於九十年間將系爭機
器交付被上訴人，完成契約義務之履行，既無遲延給付或不完全
給付情事，且伊交付後，被上訴人並未從速檢查而作任何保留，
又因其廠房尚未建造完成，未妥善包裝保管，隨意放置戶外，致
該機器生鏽，伊亦不負瑕疵擔保責任。被上訴人解除系爭合約請
求伊返還價金，自屬無理等語，資為抗辯。
原審廢棄第一審所為被上訴人敗訴之判決，改判如其聲明，命上
訴人給付被上訴人美金十萬元之本息，係以：兩造簽訂系爭合約
，由上訴人以美金十萬元將系爭機器出賣予被上訴人，被上訴人
已付清價金，為兩造不爭執之事實。系爭合約並未約明上訴人不
負機器安裝等義務，依一般交易情形，除契約另有約定外，機器
之出賣人本即應負安裝、試車及驗收之義務。上訴人辯稱雙方言
明其不負該項義務云云，依證人郭明義之證述，並不能證明該非
新機器買賣，亦非二手機器買賣之情形，出賣人可不負安裝等義
務。而上訴人又未再為舉證證明，則上訴人即應負系爭機器之安
裝等義務。該機器係於八十六年一月間運抵多國，於八十八年間
經上訴人轉賣予被上訴人，斯時因被上訴人廠房尚未建妥，乃暫
放上訴人之工廠，迄八十九年間運至被上訴人住處庭院置放為止
，已閒置近三年。且於九十一年七月間再運往被上訴人之新廠房
前，上訴人係將之置於戶外，僅以帆布封包，始嚴重生鏽，足見
上訴人未依債之本旨交付買賣標的物，並履行其安裝等義務，而
有遲延給付情事。被上訴人多次以存證信函催告上訴人履行各該
項義務，未據其履行後，再以本件起訴狀繕本之送達，為解除系
爭合約之意思表示，即生解約之效力。其依民法第二百五十九條
（第二款）規定，請求上訴人返還已付美金十萬元價金之本息，
自屬有理，應予准許等詞，為其判斷之基礎。
按解釋意思表示，應探求當事人之真意，不得拘泥於所用之辭句
，為民法第九十八條所明定。故於解釋契約時，應斟酌立約當時
之事實，及一切證據資料以為判斷之標準，庶不失其真意。是以
解釋契約固屬事實審法院之職權，惟其解釋如違背法令或有悖於
論理法則或經驗法則，自非不得以其解釋為不當，援為上訴第三
審之理由（本院八十三年台上字第二一一八號判例參照）。本件
上訴人辯稱：伊因夫陳天送罹患肝癌，須返台休養，無心經營，
乃將（購入時）實際成本約二十萬元美金之系爭機器，以一半即
十萬元美金低價出賣予被上訴人云云（一審卷九一頁、一一一頁
、一一二頁），似未見被上訴人為爭執。果爾，兩造間就系爭機
器之交易，可否認為非屬「二手」買賣？系爭合約（一審卷八頁
）既僅臚列系爭機器之品目及數量，並未約定其中何項機器須進
行安裝，更未約定上訴人應負安裝等義務。且該機器尚未進行安
裝、試車前，被上訴人已如數付清全部價金，均為原審所認定之
事實。則參以證人即該機器製造商其陽公司負責人郭明義證稱：
關於賣二手機器時，通常只要買賣當時看好，買主載走，雙方的
義務就決定了等語（同上卷八二頁、八一頁）；及兩造就系爭機
器（於八十八年一月間）成立買賣時，被上訴人尚無廠房可供安
裝，猶須暫放上訴人之工廠，迄該機器於九十一年七月間再運往
被上訴人廠房止，已閒置戶外長達三年有餘，同為原審所認定等
情，如謂上訴人就系爭機器之買賣，仍應負安裝等義務，是否與
經驗法則無違？即非無再事斟酌之餘地。原審未遑詳推細究，未
說明系爭機器之買賣，有何可依憑之「一般交易」習慣，足認上
訴人應負安裝等義務。遽認上訴人未履行安裝等義務，而為其不
利之判決，已嫌速斷。況上訴人另抗辯：安裝、試車及相關費用
之支出，非民法所規定出賣人應負之義務。被上訴人苟認安裝、
試車及驗收，為兩造買賣契約之重要事項，因該耗費不貲（包括
其陽公司派員至多國，進行維修、安裝、試車、報關及機票等費
用），豈有不載明於系爭合約，以保護其權利並拘束上訴人之理
？足見被上訴人主張應由上訴人負系爭機器安裝等義務，有悖於
常情等語（原審卷六七頁、六八頁），核屬攸關上訴人應否負債
務不履行責任之重要攻擊防禦方法。原審竟予恝置不論，亦有判
決不備理由之違法。上訴論旨，指摘原判決不當，求予廢棄，非
無理由。
據上論結，本件上訴為有理由。依民事訴訟法第四百七十七條第
一項、第四百七十八條第二項，判決如主文。
中　　華　　民　　國　九十六　年　　八　　月　　九　　日
                      最高法院民事第四庭
                          審判長法官  蘇　茂　秋
                                法官  陳　碧　玉
                                法官  王　仁　貴
                                法官  劉　靜　嫻
                                法官  劉　福　來
      本件正本證明與原本無異
                                      書  記  官
中　　華　　民　　國　九十六　年　　八　　月　二十一　日
                                                      V
